【裁判字號】    89,台上,1399
【裁判日期】    890616
【裁判案由】    清償債務
【裁判全文】
最高法院民事判決                              八十九年度台上字第一三九九號
    上 訴 人  乙○○
    被上訴人  甲○○
右當事人間請求清償債務事件，上訴人對於中華民國八十八年四月六日台灣高等法院
台南分院第二審判決（八十七年度上字第六二七號），提起上訴，本院判決如左：
    主  文
上訴駁回。
第三審訴訟費用由上訴人負擔。
    理  由
本件上訴人主張：訴外人黃奇香向伊借款新台幣（下同）二百萬元，逾期未還，應給
付伊二百萬元本金及自民國八十七年七月九日起至清償日止，按年息百分之五計算之
利息，暨自八十四年六月十七日起至清償日止，按年息百分之二十五計算之違約金，
前經台灣雲林地方法院（下稱雲林地院）判決確定在案；又黃奇香前擔任被上訴人於
八十年十二月二十四日向台南中小企業銀行（下稱台南企銀）借款四百九十萬元之連
帶保證人，因被上訴人僅償還二百四十五萬元，經台南企銀於八十六年九月間強制執
行拍賣黃奇香與被上訴人共有坐落雲林縣西螺鎮○○○段三塊厝小段一○七八號應有
部分二分之一之土地，以所得價金代被上訴人償還所餘二百四十五萬元，依民法第七
百四十九條之規定，台南企銀對被上訴人之二百四十五萬元債權，移轉與保證人黃奇
香，惟黃奇香怠於行使其對被上訴人之前開債權等情，爰依民法第二百四十二條之規
定，求為命被上訴人給付黃奇香二百四十五萬元，及自八十七年一月五日起至清償日
止，按年息百分之五計算之利息，並由伊代位受領之判決。
被上訴人則以：伊與黃奇香於八十年十二月間，共同合資購買坐落雲林縣西螺鎮○○
○段三塊厝小段一○七八號土地，每人出資各二分之一，共同向台南企銀貸款四百九
十萬元，即每人各借二百四十五萬元，因銀行作業之便，將伊列為借款人，黃奇香列
為連帶保證人，前開土地遭台南企銀查封拍賣，以拍賣價款清償台南企銀二百四十五
萬元之債務，所清償者，係黃奇香對於台南企銀之債務，並非代伊清償，黃奇香對伊
並無債權存在，自非上訴人所得代位等語，資為抗辯。
原審斟酌全辯論意旨及調查證據之結果，以：上訴人主張黃奇香於八十年十二月二十
四日擔任被上訴人向台南企銀借款四百九十萬元之連帶保證人，嗣台南企銀於八十六
年九月間強制執行拍賣其與被上訴人共有坐落雲林縣西螺鎮○○○段三塊厝小段一○
七八號應有部分為二分之一土地，以所得價金償還其中之二百四十五萬元借款之事實
，固據提出土地登記簿謄本、借據、及雲林地院八十六年度執字第七一號強制執行金
額計算分配書為證，惟據黃奇香證稱：因伊與被上訴人二人合買土地，即三塊厝小段
一○七八號土地，各登記二分之一，錢不夠就向銀行抵押借錢，共借四百九十萬元，
每人借二百四十五萬元，當初為何寫債務人被上訴人，伊為連帶保證人，伊亦不知道
，伊是向主辦人林明德講，每人要借一半，伊有說要一人借一半，利息也是每人分別
繳納，所領取之款項亦有分與被上訴人；證人即上開四百九十萬元借款之承辦人林明
德證稱：「黃奇香與甲○○於八十年十二月二十四日向我們銀行借四百九十萬元，以
其共買持分各二分之一之土地設定抵押，他們二人是借款人，也是義務人，因我們銀
行要整筆設定，故由甲○○當借款人，黃奇香當連帶保證人，……來銀行辦理借款者
是黃奇香……任何一個人當借款人都可以，一般銀行業務都只有一個人當借款人，他
們決定誰當借款人，誰當連帶保證人，……是黃奇香來繳息，後來未繳，我們有催收
」各等語，參以被上訴人借款後台南企銀僅對黃奇香之二分之一應有部分土地查封拍
賣，並未對被上訴人應有部分為查封，被上訴人所貸之四百九十萬元中之三百五十萬
元及一百三十萬元，係由黃奇香分二次以被上訴人之名義領取，有台南企銀活期存款
取款憑條及存戶一次提領現鈔新台幣壹佰萬元以上者登記表在卷足憑，及銀行承辦人
不先向借款人催繳利息，竟直接由保證人付息等情狀，被上訴人所辯，自非無據。按
黃奇香是否與被上訴人共同借款，抑或單純替被上訴人連帶保證，核係彼等二人之內
部關係，黃奇香有何債權可對被上訴人行使，亦應依彼等內部之實質關係而定，自不
能受銀行為業務便利關係而界定何人為借款人，何人為連帶保證人之外部關係影響，
銀行為求業務流程之銜接，無論實際借款人為何，亦必將所貸出之款項撥入借款名義
人之帳戶內，自無法以貸款首先撥入被上訴人之帳戶，而非直接撥入黃奇香之帳戶，
即率認黃奇香所證不實，且黃奇香若係被上訴人之連帶保證人，即可向被上訴人求償
，若係與被上訴人共同借款，則無法向被上訴人求償，黃奇香若非確與被上訴人共同
借款而應分擔一半之借款債務，焉有放棄保證人之求償權而甘願承擔不實借款債務之
理，是上訴人指黃奇香上開證詞係臨訟勾串云云，洵屬無稽；證人林明德係本件四百
九十萬元借款之承辦人，其於第一審依借據所載而陳述借款人係被上訴人，黃奇香係
連帶保證人，純就為被上訴人與黃奇香與台南企銀間之外部關係而論，並未論及被上
訴人與黃奇香間之內部關係，而被上訴人之所以對林明德承諾願負責黃奇香清償不足
部分，乃因其為名義上之借款人，對銀行之外部關係而論，理當如此，與其與黃奇香
均為共同借款人之內部關係無涉，且由黃奇香以保證人之身分猶有自己負責清償部分
以觀，益徵黃奇香與被上訴人間之內部關係為共同借貸，每人負責二分之一，且該二
人共同借貸之內部關係，亦為台南企銀或林明德所明知，否則林明德未得被上訴人之
承諾，台南企銀於本件抵押權完整之情形，為何僅對黃奇香之二分之一應有部分拍賣
求償，捨簡而就繁，顯非上訴人所謂現今不動產不景氣，銀行於貸款之初所設定之抵
押權，其擔保品因價值滑落，多數不足清償債務，故金融機關對連帶保證人先進行查
封拍賣者所在多有一詞所能解釋，本件四百九十萬元借款應如被上訴人所稱是黃奇香
與伊二人各借二分之一。上訴人徒憑借據所載黃奇香為連帶保證人，即認定黃奇香所
有前開土地遭台南企銀查封拍賣，以拍賣價款清償台南企銀二百四十五萬元之債務，
係代被上訴人甲○○清償云云，尚屬無據。是黃奇香被查封拍賣以清償台南企銀之二
百四十五萬元之債務，並非代被上訴人清償，其與被上訴人間並無債權債務關係存在
，上訴人對被上訴人即無行使代位權之可言，其依民法第二百四十二條之規定，求為
命被上訴人甲○○應給付黃奇香二百四十五萬元及其法定遲延利息，並由伊代位受領
之判決，不應准許。為其心證之所由得，並說明對兩造其餘攻擊防禦方法之取捨意見
，因而將第一審所為上訴人勝訴判決廢棄，改判駁回其訴，經核於法洵無違誤。上訴
論旨，徒就原審取捨證據、認定事實之職權行使，指摘原判決不當，聲明廢棄，不能
認為有理由。
據上論結，本件上訴為無理由。依民事訴訟法第四百八十一條、第四百四十九條第一
項、第七十八條，判決如主文。
中      華      民      國    八十九    年      六      月     十六     日
                              最高法院民事第七庭
                                  審判長法官  謝  正  勝
                                        法官  劉  福  來
                                        法官  高  孟  焄
                                        法官  陳  淑  敏
                                        法官  李  慧  兒
      右正本證明與原本無異
                                              書  記  官
中      華      民      國    八十九    年      七      月      一      日


司法院資訊處製作；財團法人民間司法改革基金會備份。
